【裁判字號】    98,消債更,209
【裁判日期】    980914
【裁判案由】    更生事件
【裁判全文】
臺灣臺南地方法院民事裁定           98年度消債更字第209號
債  務  人  甲○○
代  理  人  彭冀湘律師
上列當事人因消費者債務清理事件，本院裁定如下：
    主    文
聲請費用由聲請人負擔。
    理    由
一、按債務人不能清償債務或有不能清償之虞者，得依本條例所
    定更生或清算程序，清理其債務，消費者債務清理條例第3
    條定有明文。又聲請更生或清算不合程式或不備其他要件者
    ，法院應以裁定駁回之，但其情形可以補正者，法院應定期
    間先命補正，復為同條例第8條所明定。
二、本件聲請意旨略以：債務人有不能清償債務之情事，前已提
    出債權人清冊，以書面向最大債權金融機構板信商業銀行股
    份有限公司（以下簡稱板信銀行）請求共同協商債務清償方
    案，聲請人名下財產總價值僅新臺幣（下同）7000元（機車
    1部），每月收入37,149元，但每月必要之生活、扶養費用
    及房貸支出共需支出28,035元，以致無法負擔板信銀行前置
    協商所提出之還款條件，故協商不成立，聲請人無擔保或無
    優先權之債務總額未逾1,200萬元，復未經法院裁定開始清
    算程序或宣告破產，為此，依消費者債務清理條例提出本件
    更生之聲請等語。
三、衡諸債之關係，係以當事人間之信賴關係為基礎，為社會經
    濟組織之重要支柱，故當事人於以法律行為追求自己之利益
    之際，亦應顧及對方之利益，並考量債權債務在社會上之作
    用，本於誠實及信用之原則，行使債權及履行債務。是對於
    已陷入經濟上困境之消費者，若任其於惡性循環之債務窘境
    中生存，將衍生嚴重之社會問題，難以維持安定之社會經濟
    秩序，故為兼顧債權人、債務人雙方之利益，對陷於經濟上
    困境之消費者，乃允其於消費者債務清理條例施行後，得選
    擇以重建型之更生程序或清算型之清算程序清理其債務，藉
    以妥適調整債務人與債權人及其他利害關係人間之權利義務
    關係，保障債權人獲得公平受償，並謀求消費者經濟生活之
    重建復甦機會。惟若債務人履行債務並無困難，僅係為圖謀
    減免債務，而不為債務之履行，自有違債權契約為誠信契約
    之本旨。
四、經查：
  (一)前置協商狀況：
    聲請人即債務人甲○○於民國97年11月4日向最大債權銀行
    板信銀行申請前置協商，於該前置協商程序中，板信銀行所
    提出之還款方案為「180期、利率0％、期付金16,920元」或
    二階段還款方案（利率0％），惟債務人不同意該還款方案
    ，故協商不成立。板信銀行則於97年12月25日出具前置協商
    不成立通知書予債務人，有債務人提出之協商不成立通知書
    及板信銀行98年4月29日之民事陳報狀在卷可稽。
  (二)債務人收入狀況：
    債務人於97年10月份起，申請任職於空軍乙○○○○○○○○聯隊修補大隊場站中隊配造分隊，每月應領薪資為41,140
    元，扣除保費、退撫費、主副食費、健保費等，每月實領金
    額為37,149元，又債務人因受法院強制執行，於97年12月份
    起，遭扣薪13,713元迄今，每月實領約23,000元等情，有空
    軍乙○○○○○○○○聯隊98年5月5日空四聯人字第098000
    3291號函在卷可稽，並有債務人94年至96年稅務電子閘門財
    產所得調件明細表及其存摺交易紀錄存卷足憑，堪認債務人
    所述其實領薪資為37,149元，應可認定。
  (三)債務人必要生活支出（含扶養費）狀況：
  1.債務人主張其每月必要家庭支出及扶養費用為28,035元，以
    致無法負擔板信銀行前置協商所提出每月16,920元，惟觀諸
    所列費用明細，不外膳食、加油、油資、水電瓦斯等日常生
    活用品及扶養費用。惟聲請人積欠龐大債務，即應節制開支
    、量入為出而儉樸生活，並依誠信原則盡力還款，故本院認
    聲請人必要生活費用（包含食、衣、住、行、強制性保險等
    ），應以內政部公告臺灣省每人每月最低生活費為準；再者
    ，此最低生活費，每年均因應平均消費支出額度調整而有異
    ，參酌內政部所公告98年度臺灣省低收入戶最低生活費用每
    人每月為9,829元，係按照政府最近1年平均每人消費支出（
    包括食品費、衣著鞋襪費、房租水電費、家居管理費、醫療
    保健費、交通通訊費、娛樂教育費及雜項支出）百分之60訂
    定，故應認聲請人每月必要生活費用（包含食、衣、住、行
    、強制性保險等）依此標準以每月9,829元計算，核為債務
    人合理之生活費數額。
  2.債務人雖稱其每月需支出房貸13,000元云云，惟查，債務人
    下並無其他財產，業據債務人提出財政部臺灣省南區國稅局
    局財產歸屬資料清單附卷可參，並經本院依職權調閱聲請人
    94年至96年稅務電子閘門財產所得調件明細表查詢在卷可稽
    ，聲請人代為繳納之房屋貸款既非屬聲請人所有之財產，聲
    請人自無義務繳納，且聲請人之財產為聲請人之債權總擔保
    ，聲請人自不能為其負擔債務而損及其債權人，聲請人現已
    身陷鉅額債務不能清償，自無再行支付他人房貸之理由，是
    聲請人稱其每月須負擔13,000元之房貸，尚難認為其個人必
    要之支出。
  3.另債務人主張其需負擔母親丙○○之扶養費乙情，雖非無據
    ；惟查，債務人之母丙○○與已歿配偶育有2名子女，此有
    抗告人所提戶籍謄本在卷可稽。按直系血親卑親屬為第一順
    位之扶養義務人，而負扶養義務者有數人而其親等同一時，
    應各依其經濟能力，分擔義務，民法第1115條第1項第1款、
    第3項定有明文。是則，債務人應負擔其母親丙○○之扶養
    義務為2分之1。本院參酌我國98年度最低生活費標準定抗告
    人之母丙○○每月生活費為9,829元，則債務人應負擔其母
    親丙○○之扶養費即為4,915元【計算式：9829 ÷2＝4915
    ，元以下四捨五入】。
  4.債務人又主張其需負擔其繼父丁○○之扶養費乙節，按直系
    血親卑親屬為第一順位之扶養義務人，而負扶養義務者有數
    人而其親等同一時，應各依其經濟能力，分擔義務，民法第
    1115條第1項第1款、第3項定有明文。惟查，丁○○育有四
    名子女等情，業據債務人陳明在卷，又債務人並非丁○○之
    直系血親卑親屬，此亦有債務人提出之戶籍謄本在卷可稽，
    故債務人自無須負擔丁○○之扶養義務，況丁○○於93年1
    月16日自台南縣己○市新橋國小退休後領有944,760元之撫
    恤金，另每半年尚領有其已故父親之退役俸76,920元及每月
    殘障補助3,000元，應足支應其生活所需，是債務人主張每
    月尚需負擔丁○○之扶養費云云，自屬無據。
  5.債務人另主張其應負擔配偶戊○○每月扶養費部分，經查，
    債務人之配偶94年度營利所得10,706元、96年度有營利所得
    47,692元，名下並有門牌號碼台南縣己○市鐵線橋48-11號
    房屋及土地各一筆及汽車一輛，財產總額價值835,700元，
    此有債務人配偶戊○○之稅務電子閘門財產所得調件明細表
    附卷可考，足認債務人配偶戊○○尚非無資力而不能維持生
    活，並非完全需仰賴債務人扶養，且其配偶戊○○為70年出
    生，現年30歲，未達65歲之勞工強制退休年齡，可見其配偶
    仍應有工作能力，堪認其有謀生能力，並足以維持自己日常
    生活之所需，是聲請人主張每月須支付配偶扶養費9,829元
    ，核屬不當，自不應列入。
  6.另債務人主張其因扶養未成年子女庚○○（91年1月3日生）
    ，每月需負擔其扶養費用等語，業據提出戶籍謄本可稽，然
    未成年子女部分既係依附於父母提供之住所共同生活，且其
    日常生活較為單純，是其基本生活費用當與成人之基本生活
    費用不同（如房租費、家居管理費、通訊費等費用即非未成
    年子女基本生活所需費用），因此，未成年子女之基本生活
    費用應參酌98年度綜合所得稅每人免稅額82,000元計算，每
    人每月基本生活所需約6,850元為適當。基此，債務人之未
    成年子女庚○○，每月基本生活費用各以6,850元計算應屬
    合理，又該筆扶養費用須由債務人夫妻共同分擔，認債務人
    為其子女支出之扶養費用以每月共3,425元（計算式：6,850
    ÷2＝3,425）為已足。
  (四)又債務人之薪資目前遭債權人進行扣薪3分之1，以致無法負
    擔債權人提出之還款條件等語，惟依銀行公會97年7月18日
    之決議第21頁第6項第1款規定：「已進行扣薪之案件仍應納
    入協商，執行扣薪之債權人自最大債權金融機構『簽約完成
    日』起5個營業日內暫停停止扣薪作業，... 」，是以，依
    上開銀行公會決議，債務人如能與最大債權金融機構成立協
    商後，其他債權銀行亦會聲請停止執行扣薪，債務人亦可以
    運用其所領全部薪資作為生活及償債之用，尚不得以扣薪後
    之餘額判斷是否足以負擔履行前置協商之條件。
  (五)承上，以債務人每月正常實領收入為37,149元（尚不含年終
    獎金、工作獎金、考核獎金等），扣除債務人其本身每月最
    低生活費用9,829元、債務人之子及債務人母親扶養費共計
    8,340元後，債務人每月尚餘18,980元，應有能力負擔板信
    銀行所提出之還款方案為「180期、利率0％、期付金16,920
    元」之還款方案，堪認無不能清償債務之情形，綜上，債務
    人應有能力負擔板信銀行之協商方案，債務人捨此不為，並
    於拒絕板信銀行所提出之協商方案後，主張其不能清償債務
    云云，自不足採。
五、綜上所述，債務人既非不能清償債務或有不能清償之虞，其
    更生之聲請即不符消費者債務清理條例第3條所定要件，且
    上開欠缺又屬無從補正，從而，依上開說明，應予駁回其更
    生之聲請，爰裁定如主文。
中    華    民    國    98    年    9     月    14    日
              民事第一庭    法      官  蔡雅惠
上為正本係照原本作成。
如不服本裁定，應於裁定送達後10日內，以書狀向本院提出抗告
，並繳納抗告費新臺幣壹仟元。
中    華    民    國    98    年    9     月    14    日
                            書  記  官  詹書瑋


司法院資訊處製作；財團法人民間司法改革基金會備份。
